ACORDAO-COMPLETO-2395659

ACÓRDÃO 1419/2020 ATA 5/2020 - SEGUNDA CÂMARA

VISTOS, relatados e discutidos estes autos de embargos de declaração interpostos pela empresa Hospfar Indústria e Comércio de Produtos Hospitalares S.A. contra o Acórdão 13088/2019-TCU-Segunda Câmara.
	ACORDAM os ministros do Tribunal de Contas da União, reunidos em sessão da 2ª Câmara, ante as razões expostas pela relatora, com fulcro nos arts. 32 e 34 da Lei 8.443/1992 c/c o art. 287 do Regimento Interno, em:
9.1. conhecer destes embargos de declaração e rejeitá-los; 
9.2. considerá-los protelatórios e alertar à embargante que novos embargos que apresentem finalidade assemelhada e tratem de matéria já examinada e rejeitada por este Tribunal serão conhecidos como simples petição, sem efeito suspensivo, e poderão ensejar a aplicação da multa do art. 1.026, § 2º, do Código de Processo Civil; e
9.3. dar ciência desta deliberação à embargante e a seus representantes legais.

Embargos de declaração opostos contra acórdão que julgara embargos anteriores.

Segunda Câmara

Secretaria de Estado da Saúde de Goiás.

3. Embargante: Hospfar Indústria e Comércio de Produtos Hospitalares S.A. (CNPJ 26.921.908/0001-21).
3.1. Responsáveis: Fernando Passos Cupertino de Barros (CPF XXX.630.601-XX), Hospfar Indústria e Comércio de Produtos Hospitalares S.A. (CNPJ 26.921.908/0001-21), Luiz Antônio Aires da Silva (CPF XXX.366.601-XX), Medcomerce Comercial de Medicamentos e Produtos Hospitalares Ltda. (CNPJ 37.396.017/0001-10) e ML Operações Logísticas Ltda. (em Recuperação Judicial; CNPJ 03.553.585/0001-65).
3.2. Interessada: Procuradoria da República/GO - MPF/MPU (CNPJ 26.989.715/0014-27).

13.1. Ministros presentes: Augusto Nardes (na Presidência), Raimundo Carreiro e Ana Arraes (Relatora).
13.2. Ministro-Substituto convocado: Augusto Sherman Cavalcanti.
13.3. Ministro-Substituto presente: André Luís de Carvalho.

ACORDAO-COMPLETO-2465649

Acórdão 3122/2022 - Segunda Câmara

HOSPFAR INDUSTRIA E COMERCIO DE PRODUTOS HOSPITALARES S.A

ANA ARRAES

ministra Ana Arraes.

Trata-se de embargos de declaração opostos pela empresa Hospfar Indústria e Comércio de Produtos Hospitalares S.A. (peças 121 e 122) contra o Acórdão 13088/2019-TCU-Segunda Câmara, que apreciou embargos interpostos em face do Acórdão 7735/2019-TCU-Segunda Câmara, o qual julgara irregulares suas contas especiais, com imputação de débito. Transcrevo, a seguir, o recurso da embargante:
	"Hospfar Indústria e Comércio de Produtos Hospitalares Ltda., já devidamente qualificada nos autos do processo em epígrafe, por meio de seu advogado, e com fulcro no art. 34, § 2', e art. 287 do Regimento Interno do TCU, vem à presença de Vossa Excelência opor os presentes embargos declaratórios com efeitos suspensivo e modificativo pelas razões e fundamentos a seguir expostos:
	O Voto da relatora que embasou o Acórdão 13088/2019 proferido no processo em epígrafe, entendeu por conhecer os embargos para tão somente sanar a omissão relativa aos argumentos apontados pela empresa sem, contudo, dar efeito modificativo à decisão embargada que deverá abarcar os esclarecimentos prestados.
	Assim, nos termos do voto, a 2ª Câmara manteve na íntegra o Acórdão de n° 7.735/2019 mantendo a condenação da embargante no pagamento atualizado do montante de R$ 1.337.854,43 (hum milhão, trezentos e trinta e sete mil, oitocentos e cinquenta a quatro reais e quarenta e três centavos) .
	A embargante foi comunicada oficialmente através de seu procurador, via Oficio de n° 0150/2020/Seproc, entregue em 15/01/2020.
	Em que pese a relatora tenha reconhecido que existiam pontos omissos no julgado, não os sanou completamente e, por isso, a embargante vem exercer seu direito de obter decisões fundamentadas, bem como, tem direito a ter todas as suas alegações apreciadas.
	A Recorrente vem opor os presentes embargos com fundamento no artigo 31, da Lei n° 8.433/1992 que assegura a ampla defesa em qualquer fase do processo.
	Por considerar a relevância das razões alegadas, a embargante pede seja sanada a omissão na apreciação de suas alegações conforme se faz a seguir.
	Cabimento e efeito suspensivo e modificativo dos embargos de declaração
	É pacifico o entendimento do cabimento de embargos de declaração com efeitos suspensivos e infringentes, seja de decisões de processos de tomada ou de prestação de contas, conforme previsão legal expressa do art. 34 da Lei n°8.443 de 16 de julho de 1992 (LOTCU) e art. 287 do Regimento Interno do TCU:
'Art. 34. Cabem embargos de declaração para corrigir obscuridade, omissão ou contradição da decisão recorrida.
§ 1° Os embargos de declaração podem ser opostos por escrito pelo responsável ou interessado, ou pelo Ministério Público junto ao Tribunal, dentro do prazo de dez dias, contados na forma prevista no art. 30 desta Lei.
§ 2º Os embargos de declaração suspendem os prazos para cumprimento da decisão embargada e para interposição dos recursos previstos nos incisos I e III do art. 32 desta Lei.'
'Art. 287. Cabem embargos de declaração quando houver obscuridade, omissão ou contradição em acórdão do Tribunal.
 ( ... ) 
§ 3° Os embargos de declaração suspendem os prazos para cumprimento do acórdão embargado e para interposição dos demais recursos previstos neste Regimento, aplicando-se, entretanto, o disposto no § 1° do art. 285.
 ( ... ) 
§ 7º Conferidos efeitos infringentes aos embargos, serão devolvidos os prazos a todos os interessados.'
Sendo os embargos declaratórios de pacifica aplicação quando o propósito é eliminar omissão, contradição ou obscuridade de decisões inclusive administrativas, requer a embargante seja recebido este recurso, apreciado e conferido efeitos suspensivo e modificativo aos presentes aclaratórios, com a consequente suspensão de prazo para o cumprimento da decisão administrativa e saneamento da decisão embargada em vista dos efeitos infringentes.
Tempestividade
	A ciência da embargante quanto ao Acórdão ora embargado, deu-se aos 15 de janeiro de 2020, assim o decêndio à oposição deste recurso começou a fluir no primeiro dia útil subsequente, 16/01/2020 e encerrar-se-á em 25/01/2020 (sábado) . Portanto, aferida a tempestividade, deverá ser conhecido o recurso.
Omissão - Contradição dos editais - Análise da unidade técnica
	Com o devido respeito e acatamento, a embargante aduz que ainda existem omissões no julgado relativamente à apreciação da alegação de contradições encontradas nos editais da Ses/GO conforme atestou o próprio Ministério Público, bem como em relação aos apontamentos feitos pela unidade técnica deste Tribunal.
	Não resta dúvida de que o Pregão 175/2004 é apenas um exemplo daqueles realizados no período pela Secretaria de Saúde do Estado de Goiás, mas exatamente por isso, exige-se seu enfrentamento corajoso para que possa modificar os julgamentos anteriores e por isso o caráter infringente destes embargos.
	Nos embargos anteriormente opostos, a embargante arguiu a contradição dos editais e inclusive trouxe aos autos os laudos periciais feitos pelos peritos do MP/GO que atestavam que as condições ambíguas e contraditórias que poderiam levar o intérprete a duas situações.
	Aliado a isso, a embargante destacou a análise feita pela unidade técnica que também fez a constatação de que havia contradição no edital e que, naquela época, a Anvisa não havia formalmente regulamentado a questão e que, levando em consideração tal situação, não se podia dizer que houve prejuízo na licitação.
	Esses pontos que foram expressamente arguidos pela embargante não foram esclarecidos no acórdão ora embargado, porém, são de fundamental importância para a compreensão da matéria que vem sendo discutida há anos perante este Tribunal.
	Na verdade, neste processo foi a primeira vez que a unidade técnica fez uma análise à luz da realidade da época ao invés de utilizar os entendimentos produzidos em relatórios anteriores que serviram de parâmetro para o julgamento da maioria dos processos que tramitam nesta Corte.
	Pela primeira vez, houve o enfrentamento da matéria de forma desassociada do frágil argumento de descumprimento do edital pois, além de ter havido a constatação de que o instrumento convocatório era contraditório e que, por isso, dava margem de interpretação dúbia, restou comprovado também que não havia regulamentação da matéria (o que será visto no tópico seguinte) .
	Diante de tais constatações, é de se ver que houve omissão na apreciação de tais alegações, razão pela qual, requer o pronunciamento expresso do Tribunal sobre as questões apontadas.
Omissão - Falta de regulamentação da matéria
	Como visto, a unidade técnica ao promover o relatório e análise do processo, constatou que na época dos fatos, a Anvisa não havia formalmente regulamentado a questão relativa ao ICMS e que na naquele momento, existiam diversas dúvidas acerca dos preços máximos aceitáveis.
	Porém, essa constatação foi ainda mais aprofundada pela embargante na oportunidade em que opôs os primeiros embargos sendo que, naquele momento processual, fez um descritivo de toda a evolução do Convênio 87/02 e ainda apresentou diversos pronunciamentos do Ministério Público Federal de vários Estados e também da Justiça, confirmando que a obrigação de desoneração somente passou a ser legalmente exigida a partir de junho de 2013, ou seja, em momento muito posterior ao procedimento licitatório que ora é questionado.
	Entretanto, no julgamento dos embargos, nada foi dito a respeito apesar de ser uma alegação que, caso aceita, mudará completamente o entendimento que vem sendo adotado pela Corte sendo inaceitável a omissão do julgado também quanto a este aspecto.
	Para que não pairem dúvidas sobre as alegações que foram feitas pela embargante, faremos novamente a apresentação da fundamentação para, aí sim, obter o pronunciamento expresso deste Tribunal sobre o tema.
	Na oportunidade dos primeiros embargos, a embargante questionou o fato de o próprio TCU, através do Acórdão 140/2012-TCU-Plenário, reconhecer como inconstitucional o § 6º do Convenio CONFAZ ICMS n° 87/02 e determinar ao CONFAZ que revogasse o normativo inconstitucional.
	O acórdão foi proferido após o Tribunal constatar as dificuldades dos gestores para interpretar uma norma que deixava em dúvida a Administração Pública como um todo, a Procuradoria Geral do Estado, tendo inclusive o ilustre Mestre Marçal Justen Filho se pronunciado quanto ao absurdo que eram os editais e a situação de desoneração que exigiam no Estado de Goiás, chegando ao ponto de até os próprios ministros da Corte de Contas o afirmarem em seus votos.
	Pois bem. O malfadado Convênio 87/02 provocou questionamentos, não só perante este Tribunal, mas sim, Brasil à fora, em especial, no âmbito do Ministério Público Federal de vários estados que receberam denúncias que o aludido convênio não estava sendo corretamente observado.
	A matéria relativa à desoneração do ICMS foi objeto de julgamento pela Justiça Federal de 1º Grau da Seção Judiciária da Paraíba, pelo juízo da 3ª Vara Federal de João Pessoa.
	Aquela ação judicial iniciou-se a partir do Inquérito Civil Público n° 1.24.000.001542/2010-92 na Procuradoria da República na Paraíba, cujo escopo era apurar supostas irregularidades envolvendo superfaturamento na aquisição de medicamentos pela Secretária de Estado da Saúde da Paraíba, notadamente medicamentos excepcionais, nos moldes de investigação desenvolvida no âmbito do Ministério Público Federal em Goiás, que encaminhou oficio aos demais MPF's do Brasil sob o argumento da participação das mesmas empresas em procedimentos licitatórios em ambos os Estados e a suspeita de que as irregularidades observadas no Estado de Goiás estavam se reproduzindo na Paraíba.
	Conforme extrai-se da sentença que foi juntada na oportunidade dos primeiros embargos, uma imputação relacionada a conduta danosa, afigura-se semelhante à mencionada neste processo, qual seja: a) superfaturamento decorrente do não cumprimento das disposições contidas no Convênio CONFAZ 87/2002, referentes à isenção de ICMS, daí por que importa conhecer seu entendimento.
'Extrai-se do Acórdão 1154/2013-TCU-Plenário, que apenas a empresa EXPRESSA DISTRIBUIDORA DE MEDICAMENTOS não computou a desoneração do Imposto Sobre Operações Relativas à Circulação de Mercadorias e Sobre a Prestação de Serviços de Transporte Interestadual, Intermunicipal e de Comunicação (ICMS) quando da venda de medicamentos excepcionais à Secretária de Saúde do Estado da Paraíba isentos deste imposto por força do Convênio CONFAZ 87/2002.
Contudo, a própria Corte de Contas acertadamente concluiu que '... a quantia proveniente da isenção do ICMS prevista no Convênio Confaz 87/2002, que deixou de ser aplicada pelos gestores quando da licitação e contratação do fornecimento de medicamentos excepcionais à SES/PB não deve ser considerada como débito...'.
Em seguida, determinou à Secretaria de Controle Externo na Paraíba (Secex/PB) que promovesse novo cálculo para apurar possível dano aos cofres públicos federais decorrente das vendas de medicamentos excepcionais à SES/PB por preços acima do Preço Máximo de Venda ao Governo (PMVG) , excluindo do cálculo a parcela relativa ao ICMS.
Nesse aspecto, insta ressaltar que a Procuradoria da República no Estado da Paraíba promoveu o arquivamento do Inquérito Civil n° 1.24.000.001599/2011-72 por ausência de obrigatoriedade de emprego da referida isenção à época do Pregão Eletrônico 190/2009, pois possuía natureza facultativa até o ano de 2013, quando a legislação foi alterada, com a publicação do Convênio ICMS 13/13, que alterou o § 6° da cláusula primeira do Convênio CONFAZ 87/2002, o que culminou com o juízo homologatório, por unanimidade, pela 1ª Câmara de Coordenação e Revisão - Direitos Sociais e Atos Administrativos em Geral em sua 39ª Seção do dia 12/05/2016.
No mesmo sentido, as decisões de arquivamento de inquéritos civis por parte das Procuradorias da República dos Estados do Ceará, Sergipe, Rio Grande do Norte, Pernambuco, Maranhão e Alagoas.
Dessa forma, há admissão do fato de que, realmente, não houve irregularidades que comprometeram o erário no caso da desoneração do ICMS conforme legislação vigente à época.'
	Este julgado se alicerçou no entendimento das Procuradorias da República dos Estados do Ceará, Sergipe, Rio Grande do Norte, Pernambuco, Maranhão e Alagoas, as quais, conforme visto também foram alertadas pela Procuradoria da República de Goiás e que igualmente todos abriram inquéritos civis públicos e todos, sem nenhuma exceção, entenderam não haver qualquer irregularidade considerando que não era exigível a desoneração de ICMS nos fornecimentos para a Administração pública considerando o que dispunha o CONVÊNIO ICMS 87/02 até o ano de 2013.
	Insta observar que este fato é super relevante para o caso, pois os procedimentos licitatórios que estão sendo apreciados por este Tribunal, datam dos anos de 2003, 2004 e 2005, ou seja, neste período era facultativa a desoneração conforme entendimento preclaro de 6 (seis) Procuradorias da República, bem como do julgado acima colacionado.
	Como visto, o Convênio ICMS n° 87/02 possuía condicionantes que se não atendidas, não autorizariam a exigência de desoneração de ICMS sobre as operações realizadas, conforme dispunha em sua versão original o Parágrafo Único de sua Cláusula Primeira (redação original, com efeitos de 23.07.02 a 13.10.02) :
'Cláusula primeira - Ficam isentas do ICMS as operações realizadas com os fármacos e medicamentos relacionados no Anexo Único deste convênio destinados a órgãos da Administração Pública Direta Federal, Estadual e Municipal.
Parágrafo Único - A isenção prevista nesta cláusula fica condicionada a que:
I - os fármacos e medicamentos estejam beneficiados com isenção ou alíquota zero dos Impostos de Importação ou sobre Produtos Industrializados;
II	- a parcela relativa à receita bruta decorrente das operações previstas nesta cláusula esteja desonerada das contribuições do PIS/PASEP e COFINS; III - o contribuinte abata do preço da mercadoria o valor equivalente ao imposto que seria devido se não houvesse a isenção, indicando expressamente no documento fiscal.
IV - não haja redução no montante de recursos destinados ao co-financiamento dos Medicamentos Excepcionais constantes da Tabela do Sistema de Informações Ambulatoriais do Sistema Único de Saúde - SIA/SUS, repassados pelo Ministério da Saúde às unidades federadas e aos municípios.
Cláusula segunda Este convênio entra em vigor na data da publicação de sua ratificação nacional, produzindo efeitos até 31 de julho de 2005.
Porto Alegre, RS, 28 de junho de 2002.'
	Veja-se que o Convênio CONFAZ ICMS n° 87/02 jamais determinou fosse a desoneração feita em 17% (dezessete por cento) , mas sim, determinou fosse abatido do preço da mercadoria o valor equivalente ao imposto que seria devido se não houvesse a isenção, indicando expressamente no documento fiscal.
	A partir de 14/10/2002, quando da publicação do Convênio ICMS 126/02, o caput da cláusula primeira, supra transcrita foi modificado passando a ter a seguinte redação:
'Cláusula primeira - Ficam isentas do ICMS as operações realizadas com os fármacos e medicamentos relacionados no Anexo Único deste convênio destinados a órgãos da Administração Pública Direta e Indireta Federal, Estadual e Municipal e a suas fundações públicas.'
Por sua vez o Parágrafo Único foi renomeado para Parágrafo Primeiro, tendo-se acrescido os Parágrafos Segundo e Terceiro, por força das disposições do Convênio ICMS 45/2003, com efeitos a partir de 13/06/2003, passando a assim dispor:
'§1° A isenção prevista nesta cláusula fica condicionada a que:
I - os fármacos e medicamentos estejam beneficiados com isenção ou alíquota zero dos Impostos de Importação ou sobre Produtos Industrializados;
- a parcela relativa à receita bruta decorrente das operações previstas nesta cláusula esteja desonerada das contribuições do PIS/PASEP e COF1NS;
III - o contribuinte abata do preço da mercadoria o valor equivalente ao imposto que seria devido se não houvesse a isenção, indicando expressamente no documento fiscal.
IV - não haja redução no montante de recursos destinados ao co-financiamento dos Medicamentos Excepcionais constantes da Tabela do Sistema de Informações Ambulatoriais do Sistema Único de Saúde - SIA/SUS, repassados pelo Ministério da Saúde às unidades federadas e aos municípios.
§ 2° Não se exigirá o estorno do crédito fiscal previsto no art. 21 da Lei Complementar n° 87/96, de 13 de setembro de 1996, relativo à operação antecedente à saída do fármaco ou medicamento constantes do anexo único deste convênio, com destino às entidades públicas referidas nesta cláusula, realizadas diretamente pelo estabelecimento industrial ou importador.
3° Ficam as unidades federadas autorizadas a não se exigir o estorno do crédito fiscal previsto no art. 21 da Lei Complementar n° 87/96, de 13 de setembro de 1996, nas demais operações de que trata este convênio.
Cláusula segunda - Este convênio entra em vigor na data da publicação de sua ratificação nacional, produzindo efeitos até 31 de julho de 2005.
Porto Alegre, RS, 28 de junho de 2002.'
	Em 2010 adveio o Convénio ICMS 57/2010 que revogou a redação do inciso III do parágrafo Primeiro, e criou o Parágrafo 6° no Convênio ICMS 87/02 que passou então a ter esta redação:
§6° O valor correspondente à isenção do ICMS deverá ser deduzido do preço dos respectivos produtos, contido nas propostas vencedoras do processo licitatório, devendo o contribuinte demonstrar a dedução, expressamente, no documento fiscal. (Redação do § 6° da cláusula primeira acrescida pelo Conv. ICMS 57/10, efeitos de 23.04.10. a 31.05.13) 
	Por fim, por força de determinação contida no Acórdão 140/2012 proferido por este Tribunal de Contas, o Convênio CONFAZ ICMS N° 87/02 modificou novamente a redação do Parágrafo Sexto através do Convênio ICMS 13/13, que passou a ter a seguinte redação:
'§ 6° O valor correspondente à isenção do ICMS deverá ser deduzido do preço dos respectivos produtos, devendo o contribuinte demonstrar a dedução, expressamente, nas propostas do processo licitatório e nos documentos fiscais.'
	Como esta redação do Parágrafo 6° do Convênio CONFAZ ICMS n° 87/02 só veio ao mundo jurídico através do Convenio ICMS 13/13, e seus efeitos passaram a viger a partir de 01/06/13, daí por que somente a partir de então (junho de 2013) houve a determinação expressa e clara de que a dedução do ICMS deveria ser demonstrada nas propostas e nas notas fiscais. Antes disso, o texto era OMISSO e por isso, inexigível já que os editais também não previam tal demonstração, situação esta constatada pela unidade técnica.
	Repita-se que esta modificação foi determinada por este Tribunal de Contas da União, no Processo n° Processo 009.625/2011-9, proferiu o Acórdão plenário n° 140/2012 da lavra do ministro relator Walton Alencar Rodrigues, entendendo ser inconstitucional a exigência de apresentação de preços onerados para medicamentos isentos, assim como previa a redação tanto do revogado inciso III quanto de seu sucessor § 6° que teve vigência até 31/05/2013.
	Assim, permite-se dizer que a suposta lesão ao erário imputada à Hospfar decorre da premissa equivocada de que seria obrigatória, na época do fornecimento dos medicamentos à SES/GO, a aplicação da isenção do ICMS prevista no Convênio CONFAZ n° 87/2002. Deste modo, é indevida e equivocada a constatação de existência de prejuízo, dado que a aplicação do referido Convênio era facultativa à época dos fatos apurados.
	É cediço que, somente poderia se cogitar a obrigatoriedade da isenção prevista no Convênio 87/2002 após 01/06/2013, com as alterações promovidas pelo Convênio ICMS 13/13, ou seja, posteriormente ao fornecimento dos medicamentos objeto da presente Tomada de Contas Especial.
	Veja-se o entendimento consubstanciado no voto do Procurador da República Márcio Andrade Torres, da 5ª Câmara de Coordenação e Revisão, confirmando os termos da promoção de arquivamento do Inquérito Civil n. 1.15.XXX.001958-XX11.09, movido pela Procuradoria da República no Ceará, que concluiu que até a alteração do convênio a desoneração tributária tinha caráter facultativo, de modo que a venda de medicamentos com o ICMS não constitui nenhum tipo de irregularidade apta a ensejar qualquer responsabilização:
[...] Nesse sentido, depreende-se que até a nova redação do Convênio a desoneração tributária tinha caráter facultativo, adquirindo natureza obrigatória em momento muito posterior à realização dos pregões em análise. Portanto, a venda de medicamentos onerada pelo ICMS não constituía, até a alteração normativa, nenhum tipo de irregularidade apta a ensejar qualquer responsabilização. Isto posto, não há que se falar em dano ao erário, dado o caráter facultativo da desoneração. [...]
Assim, considerando os fatos relatados acima e a ausência de qualquer irregularidade, resolvo pelo arquivamento do feito.
	Semelhante conclusão de que a desoneração estipulada no Convênio possuía caráter facultativo, foi alcançada pelo Procurador da República na Paraíba, José Godoy Bezerra de Souza, na promoção de arquivamento do Inquérito Civil n° 1.24.000.001599/2011-72, confirmada pela 1ª Câmara de Coordenação e Revisão, nos termos do voto do Procurador da República Alexandre Amaral Gavronski:
[...]
Dessa forma, percebe-se que a desoneração estipulada na cláusula possuía caráter facultativo, ficando vinculada aos requisitos do seu parágrafo único. Assim, ante o teor do inciso III (abatimento do preço da mercadoria) , nota- se facilmente que a desoneração do ICMS não era exigida, pois o contribuinte analisado (empresa Expressa) , preferiu não abater o valor equivalente ao imposto.
Realmente, tal obrigação só foi imposta aos contribuintes no ano de 2013, quando se alterou a referida legislação [...]
Desse modo, não há que se falar em dano ao erário, decorrente da não aplicação do referido convênio, porque na data analisada tal dispositivo possuía natureza facultativa. (...) 
Desse modo, determino o arquivamento deste procedimento administrativo.
	Mais recente ainda, há que se fazer menção ao voto da Subprocuradora- Geral da República, Mônica Nicida Garcia, que ao reforçar o entendimento da Procuradoria da República no Estado de Pernambuco, homologou o arquivamento do Inquérito Civil n. 1.26.000.002869/2011-98, ao fundamento de que:
'...a vigência do Convênio ICMS n° 13/13, que alterou o §6° da clausula primeira do Convênio Confaz no 87/02, teve início apenas em 01/06/2013, época em que já teriam sido abertos os procedimentos administrativos relacionados aos pregões objeto presente feito'.
	E não menos importante, destaca-se o entendimento da Procuradoria da República no Rio Grande do Norte, na promoção de arquivamento do Inquérito Civil n. 1.28.000.001829/2011-54, que de forma expressa consignou que:
'isenção do ICMS nas operações de vendas de fármacos à Administração Pública Direta e Indireta, Federal, Estadual e Municipal, só passou a valer, efetivamente, a partir de 01/06/2013, quando alterada a redação do §6° do Convênio ICMS no 87/02, de atribuição do CONFAZ mediante recomendação expedida pelo TCU.'
	Destaca-se também o entendimento da Procuradoria da República no Sergipe, que na promoção de arquivamento do Inquérito Civil n. 1.3 5.000.001359/ 201 1-94, considerou que:
'...em investigações com objeto muito semelhante ao deste IC, a conclusão reiterada é pela inexistência de impropriedades, levando ao arquivamento dos autos, com posterior homologação, conforme os Procedimentos n. 1.24.000.00XXX.912011-XX (PR/BR) , 1.14.000.001922/2011-54 (PR/BA) , 1.15.000.001763/2015-84 (PR/CE) e 1.15.000.00XXX.812011-XX (PR/CE) , apenas para ilustrar'.
	Por fim, também o Procurador da República Marcelo Antônio Moscogliato, da 5ª CCR, votou pela ratificação dos termos da promoção de arquivamento do Inquérito Civil Público n. 1.19.000.001512/2011-27, prolatada pela Procuradoria da República no Maranhão, concluindo pela,
'...ausência de irregularidades que comprometam o erário', bem como de 'eventuais incompatibilidades entre o PMVG e o preço efetivamente ofertado' pela EXPRESSA na venda de medicamentos.
	De igual modo o Ministério Público do Estado de Mato Grosso, através de sua 13ª Promotoria de Justiça de Defesa do Patrimônio Público e da Probidade Administrativa também recebeu denúncia anônima feita pela empresa concorrente, abriu os Inquéritos Civis SIMP n° 00879-023/2009 e Apenso SIMP n° 000729-001/2010, investigou profundamente os preços praticados pela Hospfar junto à SES/MT e ao final não viu fundamento para a existência de Ação Civil Pública, tendo determinado o arquivamento daqueles Inquéritos Civis Públicos.
	Destaca-se que para a 13ª Promotoria de Justiça de Defesa do Patrimônio Público e da Probidade Administrativa concluir pelo arquivamento dos Inquéritos Civis Públicos realizou intensa investigação, realizando diversas diligências junto a vários órgãos no Estado de Mato Grosso, quais sejam: A Secretaria da Administração, da Saúde, da Fazenda, Tribunal de Contas da União e Auditoria Geral do Estado de Mato Grosso, além de realização de perícia pelo próprio Ministério Público Estadual pelo CAOP/MT.
	Todas estas providências, diligências, estudos, oitivas, formaram um extenso e robusto conjunto probatório, objeto daquele Inquérito Civil Público, isento de paixões, o qual permitiu ao Ministério Público Estadual verificar que não houve qualquer improbidade administrativa no caso em apreço, pois é o mesmo analisado pelo MPMT, de modo a entender pelo arquivamento daqueles Inquéritos Civis Públicos.
13° PROMOTORIA DE JUSTIÇA DE DEFESA DO PATRIMÔNIO PÚBLICO E DA PROBIDADE ADMINISTRATIVA
Inquéritos Civis
SIMPL n° 000879-023/2009
Apenso SIMP n. 000729-0001/2010
PROMOÇÃO DE ARQUIVAMENTO
Tratam-se de inquéritos civis instaurados para apurar a existência de ato de improbidade administrativa e/ou danos ao erário, em tese atribuível a agentes públicos das Secretarias de Estado de Saúde e de Administração de Mato Grosso, durante o procedimento licitatório de Pregão n. 026/2008/SAD, que tinha por objeto a aquisição de medicamentos.
As investigações tiveram início por meio de denúncia anônima, na qual se narrava possível 'superfaturamento' no referido pregão, com relação aos lotes de medicamentos adjudicados à empresa Hospfar Indústria e Comércio de Produtos Hospitalares Ltda.
 (...) 
Assim, realizadas as diligências necessárias, conclui-se que inexiste fundamento para a propositura da ação civil pública por parte desta promotoria de justiça, seja porque o dano erário supostamente apurado não possui confiabilidade suficiente para instruir uma demanda ou pela inexistência de ato de improbidade administrativa, fatos que levam ao arquivamento do feito nos moldes do artigo 92, caput, da Lei 7347/85, in verbis:
Art.9° - Se o órgão do Ministério Público, esgotadas todas as diligências, se convencer da inexistência de fundamento para a propositura da ação civil, promoverá o arquivamento dos autos do inquérito civil ou das peças informativas, fazendo-o fundamentadamente.
Por todo exposto, promove-se o arquivamento do SIMP n.9 000879-023/2009 e de seu apenso SIMP n. 000729-001/2010. Cientifiquem-se os interessados. Determino seja imediatamente providenciada a remessa desses autos ao Egrégio Conselho Superior do Ministério Público para exame e deliberação sobre a presente promoção de arquivamento (arts. 92, § 19 da LACP e art. 12 §§ 1° e 2° da Res. 010/07 - CSMP) .
Cuiabá, 18 de abril de 2016
Roberto Aparecido Turin
Promotor de Justiça
	A análise ministerial foi profunda, complexa e abrangente compreendendo a situação objeto da demanda à perfeição de maneira concisa, prática e simples, mas sem perder nenhum aspecto da enorme investigação realizada.
	Na esteira desse entendimento, também a Promotoria de Justiça do Patrimônio Público e Social da Capital - MP/SP, promoveu o arquivamento de inquérito civil n°519/2008-5 instaurado mediante representação encaminhada pela 57ª PJ - MP/ GO, por total inexistência de provas quanto às supostas irregularidades suscitadas, nos seguintes termos:
O arquivamento dos autos é medida que se impõe.
De fato, apesar da notícia inicial trazida pela Douta Promotoria de Justiça do Consumidor de Goiânia, não foram constatadas irregularidades nas aquisições investigadas nestes autos.
[...]
O Tribunal de Contas do estado analisou licitações relacionadas à HOSPFAR em outras cidades paulistas e constatou sua regularidade (fls. 209/289, 946, 948/949) .
[...]
Portanto, em que pesem as investigações levadas a cabo no Estado de Goiás, não há motivos para continuidade das investigações, que se arrastam desde 2008, cabendo o arquivamento do presente inquérito civil.
[...]
Diante do exposto, promovo o arquivamento dos presentes autos, ad referendum da decisão do E. Conselho Superior do Ministério Público.
	Esses reiterados posicionamentos dos mais diversos órgãos especializados, são úteis enquanto parâmetros para a decisão a ser proferida no presente feito para fins de afastar a hipótese de dano ao erário decorrente da não aplicação do Convênio CONFAZ 87/2002 no âmbito dos fornecimentos de medicamentos em análise.
	Saliente-se que, apesar de reconhecer a independência do TCU para apreciar e julgar os feitos que também estejam sendo analisados em outras esferas do Poder Judiciário, não se pode desconsiderar que em qualquer instância em que estejam tramitando os processos, eles devem se submeter ao princípio da legalidade, ou seja, os julgamentos devem estar em consonância com a lei.
	No caso dos autos e dos demais processos que tramitam perante esta Corte de Contas e que tem como objeto a mesma matéria relativa à desoneração do ICMS, é flagrante a constatação que os julgamentos estão sendo contrários à legislação aplicável à época pois, na oportunidade dos fatos não havia regulamentação da matéria o que, somente veio a se aperfeiçoar em junho de 2013, razão pela qual, as decisões devem ser revistas.
	Requer, pois, o saneamento da omissão na apreciação da matéria ora apontada com o pronunciamento expresso deste Tribunal sobre a alegação feita pela embargante nos primeiros embargos opostos.
Pedidos
	Diante do exposto, requer sejam recebidos os presentes embargos com efeitos modificativos, para que, após sanadas as omissões apontadas, sejam providos e, consequentemente, analisadas as razões ora apresentadas a fim de modificar o acórdão que condenou a embargante no pagamento de suposto prejuízo ao erário."
É o relatório.

Antônio Augusto Rosa Gilberti (OAB/GO 11.703), Carla Valente Brandão (OAB/GO 13.267) e outros representando a Hospfar Indústria e Comércio de Produtos Hospitalares S.A.; Fabrício David de Souza Gouveia (OAB/GO 22.784) e outros representando a ML Operações Logísticas Ltda.; Marlus Vinicius da Silva Siqueira (OAB/GO 32.670) representando a Medcomerce Comercial de Medicamentos e Produtos Hospitalares Ltda.; Márcio Pacheco Magalhães (OAB/GO 5.795) representando Fernando Passos Cupertino de Barros.

Não atuou.

EMBARGOS DE DECLARAÇÃO EM EMBARGOS DE DECLARAÇÃO. TOMADA DE CONTAS ESPECIAL. CONHECIMENTO. INEXISTÊNCIA DE OBSCURIDADE, OMISSÃO OU CONTRADIÇÃO. REJEIÇÃO. CIÊNCIA.

TOMADA DE CONTAS ESPECIAL (TCE)

não atuou.

Atendidos os requisitos de admissibilidade, conheço dos embargos de declaração opostos pela empresa Hospfar Indústria e Comércio de Produtos Hospitalares S.A. contra o Acórdão 13088/2019-TCU-Segunda Câmara, que apreciou embargos interpostos em face do Acórdão 7735/2019-TCU-Segunda Câmara, o qual julgara irregulares suas contas especiais, com imputação de débito.
2.	O Acórdão 7735/2019-TCU-Segunda Câmara foi proferido em sede de tomada de contas especial instaurada pela Secretaria de Estado da Saúde de Goiás - SES/GO por força dos Acórdão 45/2008-TCU-Plenário (relator ministro Raimundo Carreiro) , 1.789/2010 e 2.770/2011, de 2ª Câmara (relator ministro-substituto Augusto Sherman Cavalcanti) , e 3.130/2013-2ª Câmara (relator ministro-substituto Marcos Bemquerer Costa) .
3.	Este processo trata especificamente do Pregão 175/2004, entre diversas TCEs instauradas pela SES/GO, cuja irregularidade, em síntese, se refere ao pagamento indevido de valores às empresas vencedoras desse certame, quanto à alíquota de ICMS na aquisição de medicamentos pelo órgão estadual, em descumprimento ao Convênio ICMS 87/2002, aprovado e ratificado pelos Decretos Estaduais 5.707/2002 e 5.825/2003. 
4.	No tocante ao mérito, esclareço, inicialmente, que o objetivo dos embargos é integrar o acórdão por meio de saneamento de eventuais obscuridades, omissões ou contradições internas à decisão embargada. Tal expediente recursal não se presta a examinar novos argumentos, reexaminar os já refutados ou promover a uniformização da decisão com outros julgados do TCU.
5.	Os argumentos apresentados pela empresa Hospfar podem ser a seguir resumidos:
	(i) houve omissão na decisão embargada ao não apreciar a alegação da recorrente sobre a contradição existente nos editais licitatórios que poderia levar o intérprete a duas situações acerca da desoneração, ou não, do ICMS;
	(ii) houve omissão na decisão anterior ao não analisar o argumento sobre a falta de regulamentação da matéria à época do procedimento licitatório, já que a obrigação de desoneração somente passou a ser legalmente exigida a partir de junho de 2013, por força do Convênio ICMS 13/13, ou seja, em momento posterior à licitação ora questionada, ocorrida em 2004.
6.	Quanto à primeira alegação, trata-se de questionamento já refutado tanto no relatório quanto no voto condutor do Acórdão 7735/2019-TCU-Segunda Câmara:
	Relatório (peça 66, pp. 18 e 22) :
"13. As cláusulas do edital do pregão, subitens 5.1.5, 5.2 e 5.9 (peça 1, p. 85-86) , deixavam claro a necessidade de que os preços fossem cotados considerando os tributos. Tal exigência buscava padronizar as propostas para fins de julgamento:
'5 - DO ENVELOPE 'PROPOSTA DE PREÇOS'
5.1. No Envelope 'Proposta de Preços' constará a carta-proposta que deverá:
 (...) 
5.1.5. Ser apresentada sem emendas ou rasuras, com preços expressos, em moeda corrente nacional, utilizando apenas duas casas decimais após a vírgula (Lei Federal nº 9.069/95) , discriminados por item, em algarismo (unitário e total) . No preço ofertado deverão estar incluídas todas as despesas que incidam ou venham a incidir, tais como, fretes, impostos, taxas, encargos enfim, todos os custos diretos e indiretos necessários ao cumprimento do objeto ora licitado, inclusive decorrentes de troca de produto dentro do prazo de garantia, se for o caso.
 (...) 
5.2. Quaisquer tributos, custos e despesas diretos ou indiretos omitidos na proposta ou incorretamente cotados, serão considerados como inclusos nos preços, não sendo aceitos pleitos de acréscimos, a esse ou qualquer outro título, devendo o produto ser fornecido sem ônus adicionais.
 (...) 
5.9. Declaração do proponente do cumprimento do Convênio ICMS-CONFAZ nº 87/02 e Decreto nº 5.707, e 27/12/02 e 5.825, de 05/09/03.' 
14. Em vista dessas orientações, os preços adjudicados deveriam estar onerados com o ICMS. Assim, quando do fornecimento dos produtos, com a emissão das notas fiscais, o ICMS deveria ser destacado, ou seja, abatido do preço."
 (...) 
"78. Nesse cenário, os argumentos apresentados pela unidade técnica não merecem acolhida. Na primeira parte da instrução técnica, o argumento que o Edital era confuso e levou as empresas ao erro na apresentação de suas propostas, não deve prosperar. As cláusulas do edital não deixam dúvida do que se exigia dos licitantes.
79. Some-se a isso, o fato de que uma das concorrentes, a empresa Schering, apresentou proposta na forma exigida pelo Edital.
80. A Schering, em sua declaração acostada à peça 2, p. 34, indica o preço ofertado no pregão e, adicionalmente, toma o cuidado de também informar o preço com a desoneração do ICMS.
81.	Além disso, os responsáveis não esclarecem por que apresentaram declarações conflitantes. Primeiro informaram que nos preços constavam todos os custos e, depois, afirmaram que o ICMS já se encontrava desonerado."
	Voto (peça 65, p. 5) :
"40. Das análises anteriores, pode-se concluir que o débito tratado nos autos é decorrente da aplicação de procedimento de pagamento contrário às normas do edital do Pregão 175/2005, o qual previa claramente que as propostas deveriam ser apresentadas oneradas pelo ICMS e que, na ocasião do pagamento, o tributo deveria ser destacado na nota fiscal e abatido do valor adjudicado. Conforme constatado, as empresas Hospfar, Medcomerce e ML Operações Logísticas, sob a alegação de que apresentaram preços desonerados, emitiram notas fiscais acrescentando novamente o ICMS ao valor adjudicado, o que lhes permitiu receber pagamentos com valores indevidamente majorados." (grifos acrescidos) 
7.	No que tange à alegação sobre a falta de regulamentação da matéria à época do edital, tal argumento trazido também nos embargos anteriores constitui novo argumento em relação ao Acórdão 7735/2019-TCU-Segunda Câmara, não suscitado à época em que a embargante apresentou suas alegações de defesa (peça 56) e, portanto, não deve ser apreciado por essa via recursal.
8.	Vejo que a embargante não trouxe tema que se ativesse a obscuridade, omissão ou contradição relativa à decisão recorrida, mas, sim, que traz o condão de ensejar a reabertura de discussão em sede de embargos declaratórios de modo a revolver pontos já vencidos nestes autos.
9.	Por se tratar de aclaratórios contra julgado que apreciou embargos anteriores, com conteúdo similar ao dos primeiros, é oportuno trazer à colação recente deliberação (Acórdão 593/2017-TCU-Plenário) em que o ministro Bruno Dantas, ao examinar a questão de embargos inapropriadamente reiterados, assim se pronunciou:
" (...) 
No cenário jurídico atual, não se concebe a existência de direitos absolutos e ilimitados, porquanto o exercício de direito deve observar a função social que sua essência requer. Há um gravame plural no direito singular. Daí não ser mais tolerável o exercício amoral e antissocial de direito subjetivo, mesmo com perfeita subsunção à fria leitura do dispositivo normativo. Por isso diz o Código Civil:
'Art. 186. Também comete ato ilícito o titular de um direito que, ao exercê-lo, excede manifestamente os limites impostos pelo seu fim econômico ou social, pela boa-fé ou pelos bons costumes.'
O mesmo ocorre no direito processual. Também não é mais admissível que o processo seja utilizado como instrumento de prejudicar direitos, ocultar a verdade, retardar ou dificultar a aplicação da lei. A concepção moderna de processo prescreve ser ele o meio, e não o fim em si mesmo.
 (...) 
Sabe-se que a Constituição Federal assegura aos litigantes, em processo judicial ou administrativo, e aos acusados em geral o contraditório e ampla defesa (art. 5º, inc. LV) . E recurso constitui um mecanismo apropriado para o exercício dessas garantias. Mas se a garantia processual em si não é absoluta, menos o é seu instrumento.
 (...) 
No caso concreto, ao analisar o comportamento do recorrente, percebe-se o nítido intento de dificultar o exercício das competências constitucionais por este Tribunal, mediante reiteração de expedientes recursais para os quais já houve apreciação da matéria impugnada, com negativa do pleito.
Maliciosamente, o recorrente tem forçado o reexame da matéria por sucessivos embargos de declaração, tumultuando o processo e furtando do corpo técnico desta Casa e dos membros deste colegiado tempo que poderia estar sendo utilizado em processos de maior materialidade e relevância.
 (...) 
Em face do princípio da inafastabilidade de jurisdição, se o interessado entender que seu direito encontra-se obstado por ilegalidade ou inconstitucionalidade, poderá provocar o Poder Judiciário, ao invés de dar aos embargos de declaração fim nitidamente ilícito.
Ao debruçar sobre os nossos normativos, notei que a temática do abuso de direito recursal ainda não foi objeto de regulamentação no âmbito desta Casa. Contudo, nem por isso o ilícito será premiado com a impunidade, já que, em lacunas, é plenamente cabível a aplicação subsidiária do regramento do CPC, conforme autorização do art. 298 do RI/TCU:
'Art. 298. Aplicam-se subsidiariamente no Tribunal as disposições das normas processuais em vigor, no que couber e desde que compatíveis com a Lei Orgânica.'
A lacuna apta a ensejar a aplicação subsidiária é vislumbrada pela inexistência de penalidade específica nos normativos do TCU. Por outro lado, o mesmo comportamento se subsome à conduta prevista no §2º do art. 1.026 do NCPC, que prevê como consequência jurídica multa ao embargante:
'§ 2º Quando manifestamente protelatórios os embargos de declaração, o juiz ou o tribunal, em decisão fundamentada, condenará o embargante a pagar ao embargado multa não excedente a dois por cento sobre o valor atualizado da causa.'
O Novo CPC ainda eleva a multa em caso de reiteração (art. 1.026, §3º) e proíbe terceira oposição com igual objetivo, a teor do §4º:
'§ 3º Na reiteração de embargos de declaração manifestamente protelatórios, a multa será elevada a até dez por cento sobre o valor atualizado da causa, e a interposição de qualquer recurso ficará condicionada ao depósito prévio do valor da multa (...) .
§ 4º Não serão admitidos novos embargos de declaração se os 2 (dois) anteriores houverem sido considerados protelatórios.'" 
10.	Naquela oportunidade foi aplicada multa ao embargante. No presente caso, cabe alertar à recorrente que novos embargos com fins protelatórios, a tratar de matéria já examinada e rejeitada por este Tribunal, podem ensejar a aplicação da multa do art. 1.026, § 2º, do Código de Processo Civil.
	Posto isso, voto por que este Tribunal adote a minuta de deliberação que submeto à sua consideração.
TCU, Sala das Sessões Ministro Luciano Brandão Alves de Souza, em 3 de março de 2020.
ANA ARRAES 
Relatora